【裁判字號】    92,聲判,66
【裁判日期】    950227
【裁判案由】    聲請交付審判
【裁判全文】
臺灣桃園地方法院刑事裁定             92年度聲判字第66號
聲  請  人  乙○○
代  理  人  孟舒存律師
被      告  甲○○
            丙○○
上列聲請人因被告等人涉嫌偽造文書等案件，經臺灣桃園地方法
院檢察署檢察官於中華民國九十二年四月三十日以九十一年度偵
續字第一八八號為不起訴處分，聲請人不服，向臺灣高等法院檢
察署聲請再議，經該署檢察長於九十二年十月四日以九十二年度
上聲議字第三八三一號處分書駁回再議，聲請人不服，聲請交付
審判，本院裁定如下：
    主  文
聲請駁回。
    理  由
一、按告訴人接受不起訴處分書後，得於七日內以書狀敘述不服
    之理由，經原檢察官向直接上級法院檢察署檢察長或檢察總
    長聲請再議；上級法院檢察署檢察長或檢察總長認再議為無
    理由者，應駁回之；告訴人不服上級法院檢察署檢察長或檢
    察總長認再議為無理由而駁回之處分者，得於接受處分書後
    十日內委任律師提出理由狀，向該管第一審法院聲請交付審
    判。法院認為交付審判之聲請不合法或無理由者，應駁回之
    ，刑事訴訟法第二百五十六條第一項前段、第二百五十八條
    第一項前段、第二百五十八條之一第一項、第二百五十八條
    之三第二項前段分別定有明文。次按向法院聲請交付審判，
    雖係對於「檢察官不起訴或緩起訴裁量權」制衡之一種外部
    監督機制，然法院就檢察官所為不起訴或緩起訴處分是否正
    確加以審查，以防止檢察機關濫權，依此立法精神，同法第
    二百五十八條之三第三項規定，法院審查聲請交付審判案件
    時「得為必要之調查」，其調查證據之範圍，自應以偵查中
    曾顯現之證據為限；而同法第二百六十條對於不起訴處分已
    確定或緩起訴處分期滿未經撤銷者，不得再行起訴之規定，
    其立法理由說明所謂不起訴處分已確定者，包括「聲請法院
    交付審判復經駁回者」之情形在內，是前述「得為必要之調
    查」，其調查證據範圍，更應以偵查中曾顯現之證據為限，
    不得就告訴人新提出之證據再為調查，亦不得蒐集偵查卷以
    外之證據。否則，將與刑事訴訟法第二百六十條之再行起訴
    規定混淆不清，亦將使法院兼任檢察官之責，而有回復「糾
    問制度」之虞；況案件一經法院裁定交付審判，即如同檢察
    官提起公訴般，使案件進入審判程序，則法院裁定交付審判
    之前提，必須偵查卷內所存證據已達刑事訴訟法第二百五十
    一條第一項所謂「足認被告有犯罪嫌疑」程度，亦即案件已
    經跨越起訴門檻，檢察官未行起訴情形下而言。縱法院事後
    審查交付審判案件，對於檢察官所認定事實或有不同判斷，
    但如該案件仍須另行蒐證始能判斷應否交付審判者，因交付
    審判審查制度並無如同再議救濟制度得為發回原檢察官續行
    偵查之設計，法院仍應依同法第二百五十八條之三第二項前
    段規定，以聲請無理由裁定駁回。
二、本件聲請人聲請交付審判意旨略以：
    (一)被告甲○○部分：捷尚實業有限公司（下稱捷尚公司）之
      八十三年五月二十八日股東會議紀錄、借款用途及償還計
      劃書之書寫人是被告甲○○，此觀諸被告甲○○於捷尚公
      司貸款案卷內書寫之文書中，其中「代理、ＣＮ３３３、
      ＣＰ３４３、承攬、顧、貸、信用、細部設計、費用、紀
      錄、股東、楊煥文、蕭元智、乙○○、聯、台」等字跡相
      同，但臺灣高等法院檢察署（下簡稱：臺灣高檢署）及台
      灣桃園地方法院檢察署（下簡稱：桃園地檢署）未經調查
      及敘明上開文字於上開二文書內字跡何以不同，即斷定「
      字跡筆劃特徵不同」，顯與刑事訴訟法第一百五十五條第
      二項規定相違。再者，法務部調查局九十二年三月十三日
      調科貳字第０九二０００五六九五０號鑑定通知書亦未就
      上開文字與被告甲○○於上開捷尚公司股東會議紀錄等文
      書字跡比對、鑑定，原處分書以此不盡不實之鑑定報告，
      籠統泛稱「上揭字跡經送法務部調查局鑑定結果，字跡筆
      畫特徵不同」，作為判斷事實之唯一證據，認事用法有所
      違誤。
    (二)被告丙○○部分：原檢察官自始至終均未傳喚告訴人到庭
      訊問，僅據被告丙○○於八十九年七月二十一日接受桃園
      縣調查站約談時片面所述，作為判斷依據，顯違背刑事訴
      訟法第一百五十五條第二項之規定；再者，聲請人並未在
      臺灣土地銀行中壢分行「已向各金融機構授信餘額申報單
      」上簽名蓋章，係被告丙○○偽造聲請人之簽名蓋章，另
      聲請人於八十三年七月五日在本票及授權書上簽名時，並
      未蓋章，係蕭元智盜刻其印章後使用，聲請人自始均不知
      情，該文書內容並非真實，顯出於虛偽，不起訴處分書卻
      僅據上開本票及授權書係聲請人本人簽名而憑想像認定前
      開申報書上「乙○○」印章為對保時聲請人本人所蓋，誤
      解事實，亦未傳喚聲請人到庭訊問，遽以被告丙○○片面
      空言所辯，作為判斷依據，顯然違背刑事訴訟法第一百五
      十五條第二項規定；況「計算書」上端空白處蓋有蕭元智
      偽刻聲請人乙○○之印章，原檢察官均不傳訊聲請人到庭
      ，即自行認定「計算書」上並未蓋有「乙○○」印章，如
      此作為判斷事實之依據，亦與法有違。然臺灣高檢署就上
      開各部分均未有任何審查，處分書亦無隻字敘明，遽予駁
      回，顯然違誤
    (三)所有檢察官偵辦案件，均會傳喚告訴人到庭訊問，從無例
      外，唯獨本案桃園地檢署檢察官偵辦九十一年度偵字第六
      ０六號、偵續字第一八八號，自始至終均未傳喚告訴人（
      即聲請人）到庭訊問，即自行兩度為不起訴處分，違背刑
      事訴訟法規定甚明，臺灣高檢署卻未有任何審查，遽予駁
      回，亦顯然違誤。
    (四)桃園地檢署八十七年度偵字第八九六０號、第一一六三八
      號認定捷尚公司公司內某不知情業已成年之職員偽造以乙○○擔任紀錄、楊煥文擔任主席，蕭元智、葉郁文、周璟
      汶、陳李雪、乙○○等人出席，共同議決授權董事長楊煥
      文向臺灣土地銀行中壢分行申貸周轉金五百萬元之會議記
      錄，並偽蓋、盜蓋楊煥文、葉郁文、周璟汶、陳李雪及乙○○印文於會議紀錄，並偽造乙○○之署押等情，事實上
      ，該名職員即為被告甲○○。且被告甲○○親筆書寫之上
      開股東會議紀錄討論事項記載「本公司代理承攬捷運ＣＮ
      ３３３、ＣＰ３４３、５２１、５６１之標案，為支付鳴
      聯細部設計款項，共需資金新台幣壹千陸百萬元正尚不足
      新台幣五百萬元」，文書內容亦出於虛構，請鈞院併予審
      核，附此敘明。
三、經查：
    (一)聲請人即告訴人乙○○初以被告甲○○、丙○○明知八十
      三年三月二日成立之捷尚實業有限公司（下稱捷尚公司）
      為空頭公司，實際並無營業，竟與之勾結，由被告甲○○
      親筆偽造捷尚公司八十三年五月二十八日股東會議紀錄與
      借款用途及償還計劃書，內容略稱因捷尚公司須支付鳴聯
      工程顧問公司（下稱鳴聯公司）細部設計費新台幣（以下
      同）一千六百萬元，不足五百萬元，全體董事同意授權董
      事長楊煥文向土地銀行中壢分行申貸信用週轉金五百萬元
      等，並由被告丙○○於八十三年三月間，先行偽造聲請人
      乙○○簽名及蓋章於已向各金融機構受信餘額申報單及計
      算書後，連同相關申請資料，於同年六月八日以捷尚公司
      名義向該分行申請五百萬元信用貸款。嗣經由臺灣土地銀
      行中壢分行審核通過，於同年七月五日撥款。嗣貸款期限
      一年到期後，債務人楊煥文、蕭元智等人連同利息倒債六
      百二十三萬三千七百九十一元，才由該銀行聲請法院拍賣
      連帶保證人即聲請人乙○○所有房屋，僅追回四十四萬餘
      元，計損失五百七十八萬九千五百二十四元，足以生損害
      於聲請人乙○○，因認被告甲○○、丙○○涉有行使偽造
      文書罪嫌，而向桃園地檢署提出告訴，經該署檢察官以九
      十一年度偵字第六０六號不起訴處分後，聲請人不服而對
      之聲請再議，經臺灣高檢署檢察長發回桃園地檢署續行偵
      查，經桃園地檢署檢察官再次偵查終結後，以九十一年偵
      續字第一八八號為不起訴處分，復經臺灣高檢署檢察長就
      被告甲○○所涉偽造「捷尚公司公司八十三年五月二十八
      日股東會議紀錄、借款用途及償還計畫書」部分，認聲請
      再議為無理由，於民國九十二年十月四日以九十二年度上
      聲議字第三八三一號處分書駁回其再議之聲請，聲請人於
      九十二年十一月十一日收受上該處分書後，於同年十一月
      十八日委任律師向本院聲請交付審判等情，此有臺灣高等
      法院檢察署送達證書、本院收文章戳等可資佐證，復經本
      院依職權調閱臺灣桃園地方法院檢察署九十一年度偵字第
      六０六號、九十一年偵續字第一八八號全卷核閱屬實。茲
      聲請人堅指被告甲○○涉嫌前開罪名，據以委任律師、具
      狀聲請交付審判，此件聲請就被告甲○○所涉偽造文書罪
      嫌部分，合於「再議前置原則」及「強制律師代理」等要
      件，並於法定聲請期間提出聲請，符合法定程序，先予敘
      明。
    (二)然原承辦檢察官於詳細觀察卷附之「捷尚公司八十三年五
      月二十八日股東會議紀錄與借款用途及償還計劃書」，並
      依職權向臺灣土地銀行中壢分行調取捷尚公司貸款原卷，
      就其內被告甲○○自承為其所撰寫之臺灣土地銀行中壢分
      行授信審查記錄表原本詳加比對後，認兩者字跡筆畫特徵
      明顯不同，核與法務部調查局鑑定結果相符，此有法務部
      調查局九十二年三月十三日調科貳字第０九二０００五六
      九五０號鑑定通知書在卷為憑（見九十一年度偵續字第一
      八八號卷第七十六頁），聲請人雖質疑該鑑定結果，然進
      行該項筆跡鑑定之人員，為任職於法務部調查局之專業人
      員，受有相當之專業訓練及實際鑑識經驗，並將八十三年
      五月二十八日捷尚實業股份有限公司會議紀錄原本乙份，
      其上字跡編為甲類，借款用途及償還計劃書原本乙份，其
      上字跡編為乙類，八十三年六月間由甲○○所撰寫之臺灣
      土地銀行中壢分行授信審查紀錄表原本乙份、臺灣土地銀
      行（公司行號）調查報告原本乙份、臺灣土地銀行信用（
      個人）調查報告表三份，其上字跡均編為丙類鑑定資料，
      以特徵比對、歸納比對之鑑定方法進行專業鑑定後，認定
      甲、乙類字跡與丙類字跡筆劃特徵均不同，且將鑑驗資料
      及分類、鑑驗方法、鑑定結果等詳加載述，已具備一般筆
      跡鑑定要件，其所為專業鑑定結果當屬可信，聲請人泛指
      兩者字跡完全相同，即無所據。此外，本院詳查全卷，尚
      未發見有何足可證明被告甲○○有何聲請人所指之偽造上
      開文書紀錄之積極事證，是以原處分認被告甲○○、此部
      分犯罪嫌疑不足而為不起訴處分及駁回聲請人再議之聲請
      ，經核於法尚無違誤。
    (三)至聲請人指訴被告甲○○另犯刑法二百十三條之罪嫌云云
      ，本非屬原九十一年度偵續字第一八八號不起訴處分範圍
      內，且經臺灣高檢署於九十二年上聲議字第三八三一號處
      分書中敘明由桃園地檢署另行依法處理，此觀諸上開卷宗
      自明，當不屬本件交付審判審理範圍內，特予敘明。
四、綜上所述，本件聲請人雖仍執首揭理由認被告甲○○涉有刑
    法之偽造文書罪嫌，而向本院聲請交付審判，惟桃園地檢署
    檢察官所為九十一年度偵續字第一八八號不起訴處分書及臺
    灣高檢署九十二年度上聲議字第三八三一號處分書，均已就
    聲請人所指予以斟酌，並詳加論述所憑證據及其認定之理由
    ，俱如前段所述，並經本院依職權調閱前開卷宗查核無誤，
    且原處分所載證據取捨及事實認定之理由，尚無違背經驗法
    則或論理法則之情事，是原檢察官及臺灣高等法院檢察署檢
    察長以被告犯罪嫌疑不足，分別予以不起訴處分及駁回再議
    之聲請，並無不當，聲請人仍執前詞指摘原處分不當，求予
    裁定交付審判，洵無理由，應予駁回。
五、至聲請人以被告丙○○另涉有偽造文書罪嫌云云，惟刑事訴
    訟法第二百五十八條之一以下規定之交付審判制度，其目的
    既在於以檢察機關以外的監督機制，對於檢察官之起訴
    權為制衡之功能，而使法院於告訴人或告發人不服上級檢察
    署之駁回處分時，得介入審查（見刑事訴訟法第二百五十八
    條之一的立法理由），則本院受理交付審判所得審認之範圍
    ，當僅限於該經上級檢察署駁回再議之確定不起訴處分。經
    查，聲請人雖以被告甲○○、丙○○涉犯刑法第二百十條、
    第二百十六條之偽造文書罪嫌，向本院聲請交付審判，惟聲
    請人前告訴被告丙○○涉嫌偽造文書部分，業經臺灣高檢署
    檢察長命令發回續查，並經桃園地檢署檢察官另以九十三年
    度偵續一字第二十七號案件偵查中，有臺灣高檢署九十二年
    十月二十二日檢紀辰字第二七三八三號函、九十二年度上聲
    議字第三八三一號檢察長命令及本院依職權調取之桃園地檢
    署九十二年度偵續一字第二十七號卷可參，是此部分並未經
    原不起訴處分檢察署之上級檢察署駁回再議，從而聲請人所
    述被告丙○○涉嫌偽造文書犯行，尚未符刑事訴訟法第二百
    五十八條之一第一項提起交付審判要件之規定，依前揭說明
    ，此部分並非本院得依法審酌判斷，是此部分之聲請即屬不
    合法，應併予駁回，附此敘明。
六、依刑事訴訟法第二百五十八條之三第二項前段，裁定如主文
中    華    民    國    95    年    2     月    27    日
                  臺灣桃園地方法院刑事第十一庭
                       審判長法  官  蔡榮澤
                             法  官  丁俊成
                             法  官  何俏美
以上正本證明與原本無異。
不得抗告。
                             書記官  陳淑瓊
中    華    民    國    95    年    2     月    27    日


司法院資訊處製作；財團法人民間司法改革基金會備份。
